【裁判字號】    90,上易,1662
【裁判日期】    900824
【裁判案由】    違反電子遊戲場業管理條例
【裁判全文】
臺灣高等法院臺中分院刑事判決                民國九十年度上易字第一六六二號
    上  訴  人
    即  被  告  甲○○
右上訴人因賭博案件，不服臺灣台中地方法院中華民國九十年五月二日第一審判決（
民國九十年度易字第九二五號，起訴案號：臺灣台中地方法院檢察署民國九十年度偵
字第三二八三號），提起上訴，本院判決如左：
    主  文
上訴駁回。
    事  實
一、緣陳素蘭（經原審法院判處有期徒刑四月如易科罰金以三百元折算一日確定）自
    民國（下同）八十九年八月十五日起在台中縣龍井鄉○○村○○路四十六號經營
    「東大撞球場」，其明知未依電子遊戲場業管理條例規定辦理營利事業登記者，
    不得經營電子遊戲場業，竟未向相關主管機關申請辦理營利事業登記證，意圖營
    利並基於以賭博為常業之犯意，自九十年二月六日起，在上址「東大撞球場」公
    眾得出入之場所擺設賭博性電動機具賽車台（兩人座）三台、麻將台三台，與不
    特定人賭博財物為常業，資以維生；並先後於九十年一月中旬起以月薪新台幣（
    下同）一萬八千元僱用林雲霜（經原審法院判處有期徒刑三月如易科罰金以三百
    元折算一日緩刑三年確定）、於九十年一月十四日起以時薪八十元之代價僱用甲
    ○○，分別在上址「東大撞球場」內擔任結帳、兌換現金、開洗分、收球檯、清
    潔、機台維護等工作，而自九十年二月六日起，使甲○○、林雲霜基於與陳素蘭
    共同常業賭博之犯意聯絡，分擔該「東大撞球場」之經營工作。賭博方法為其中
    麻將台係以十元硬幣一枚投入機具中，依十比一之比例開分；賽車台則係以一比
    一方式，用投幣或以鑰匙開分把玩，押中均可贏得倍數不等之分數，如未押中則
    所下注分數全歸機台所得，俟押注完畢洗分後，所餘分數可以原比例兌換現金，
    倘未押中分數，則所下賭注均歸陳素蘭贏取，其並恃此收入為主要生活之資，而
    為常業。嗣於九十年二月八日二十二時四十分許，適有胡問宇在上址以前開方式
    正賭玩麻將台，陳智權則以前開方式賭玩賽車台後，因中八千分欲向櫃台之林雲
    霜兌換同比例現金八千元時，為警當場查獲（胡問宇、陳智權均經原審法院判處
  罰金一千元確定），並當場扣得賭博性電動機具賽車台（兩人座）三台（含連線
    ＩＣ板一片）、麻將台三台（含ＩＣ板三片）、賭資一萬五千一百五十元（含正
    欲兌換予陳智權之賭資八千元、上揭機台內之賭資三千一百五十元、及於上址櫃
    台抽屜內扣得供賭客洗分兌換之籌碼現金四千元）。
二、案經臺中縣警察局烏日分局報請臺灣臺中地方法院檢察署檢察官偵查起訴。
    理  由
一、右揭犯罪事實，業據被告甲○○（以下稱被告）於警訊及經原審法院判處罪刑確
    定被告陳素蘭、林雲霜、胡問宇及陳智權於警訊、檢察官偵查及原審法院審理中
    坦承不諱，互核相符，且有台中縣警察局烏日分局犁份派出所臨檢紀錄表及扣案
    之賽車台（兩人座）三台（含連線ＩＣ板一片）、麻將台三台（含ＩＣ板三片）
    、賭資一萬五千一百五十元可資為證。本案事證明確，被告右揭犯行均堪認定。
    被告在原審及本院審理中否認犯罪並辯稱：渠僅負責撞球場部分，並未受僱在擺
    設賭博性電動機具部分工作等語，係屬嗣後諉卸之詞，不足採信。
二、查電子遊戲場業管理條例於八十九年二月三日經總統公布施行，於同年月五日生
    效，該條例第一條明示：「為管理電子遊戲場業，並維護社會安寧，善良風俗、
    公共安全及國民身心健康，特設定本條例」，足見其立法目的之一即在於管理電
    子遊戲場業。而所謂電子遊戲場業，依該條例第二條規定，係指設置電子遊戲機
    供不特定人益智娛樂之營利事業。換言之，僅須設置電子遊戲機供人娛樂以營利
    者，即屬電子遊戲場業管理條例所指之電子遊戲場業，其規模如何則非所問，此
    由經濟部八十九年六月三十日經八九商字第八九○一八五三六號函示自明。再者
    ，依該條例第十六條之規定，非電子遊戲場業之其他營利事業，不得就其營業場
    所，供他人設置電子遊戲機營業，如違反該條規定，依第二十八條規定處行為人
    新台幣十萬元以上五十萬元以下罰鍰，並限期令其改善。故在非電子遊戲場業之
    其他營利事業場所設置電子遊戲機以營利者，仍屬由該條例規範之範疇，益徵該
    條例所指之電子遊戲場業並不專以設置電子遊戲機供人娛樂為限，在非電子遊戲
    場業之其他營利事業場所設置者仍屬之。是如係在自己經營之非電子遊戲場業之
    營業場所，附帶擺設電子遊戲機供人娛樂者，仍屬該條例第三條所指之「設置電
    子遊戲機供不特定人益智娛樂之營利事業」，依該條例第十五條之規定，仍應辦
    理營利事業登記證後始得營業。亦即所謂電子遊戲場業，僅須有設置電子遊戲機
    供人為益智娛樂者即屬之（該條例第二條），至其係專以提供電子遊戲機供人娛
    樂或在非電子遊戲場業之營業場所附帶提供電子遊戲機供人娛樂，應非所問。從
    而在非電子遊戲場業之營業場所（如便利超商、保齡球館、泡沫紅茶店、撞球場
    、檳榔攤‧‧‧等），附帶擺設電子遊戲機供人娛樂者，仍須依該條例第十五條
    之規定辦理營利事業登記證後始得擺設，否則，仍應依該條例二十二條論罰。蓋
    依該條例第二十八條規定，提供非電子遊戲場業之其他營利事業之營業場所予他
    人擺設電子遊戲機仍須處罰，如非電子遊戲場業之營利事業人，自行在該營業場
    所擺設電子遊戲機，未經依法登記而不予處罰，顯然輕重失衡，當非該條例管理
    電子遊戲場業之立法意旨。又電子遊戲場業管理條例所稱電子遊戲機，指利用電
    、電子、電腦、機械或其他類似方式操縱，以產生或顯示聲光影像、圖案、動作
    之遊戲機具，或利用上述方式操縱鋼珠或鋼片發射之遊樂機具。但未具影像、圖
    案，僅供兒童騎乘者，不包括在內，電子遊戲場業管理條例第十五條、第三條、
    第四條第一項分別定有明文。雖同條例第四條第二項規定電子遊戲機不得有賭博
    之設計及裝置，並分類為益智類、鋼珠類、娛樂類。然此僅係規範電子遊戲機不
    得有賭博之設計及裝置，並非有賭博之設計及裝置即非屬電子遊戲機，此參諸同
    條例第四條第一項關於電子遊戲機之定義，僅排除未具影像、圖案，僅供兒童騎
    乘之機種即明。參諸經濟部依電子遊戲場業管理條例第四條第三項規定訂定之電
    子遊戲機分類標準第二條第三款第三目所定之娛樂類電子遊戲機係「其操作結果
    具射倖性，且所得之分數得作為兌換獎品之憑証或作為轉押注使用者屬之」，此
    即與一般所謂「電動賭博機具」特徵相符。足見電子遊戲場業管理條例第四條並
    未認有賭博之設計及裝置之電子遊戲機，非屬電子遊戲機。再觀諸電子遊戲場業
    管理條例第七條所定電子遊戲場業者不得陳列、使用未經中央主管機關評鑑分類
    及公告之電子遊戲機及擅自修改已評鑑分類之電子遊戲機，電子遊戲機之機具結
    構或軟體經修改者，視為新型機種，應即依規定申請檢驗及評鑑分類。凡違反同
    條例第七條第一項之規定者，依同條例第二十二條第三項處負責人或行為人新台
    幣十萬元以上五十萬元以下罰鍰。可知未經中央主管機關評鑑分類及公告之電子
    遊戲機及擅自修改已評鑑分類之電子遊戲機僅屬不得陳列、使用之非法電子遊戲
    機，並非不屬電子遊戲機，其陳列、使用非法電子遊戲機業者，亦未被排除而認
    其非屬電子遊戲場業者。又同條例第二十一條更明定電子遊戲場業不得設置電子
    遊戲場業管理條例施行前已公告查禁之電子遊戲機供人娛樂。違反者依同條例第
    三十五條處罰鍰，並撤銷其公司或營利事業之登記或部分登記事項，併將其機具
    沒入銷燬，其涉有賭博嫌疑者移送司法機關依法辦理。益徵有賭博之設計及裝置
    之遊戲機仍屬電子遊戲場業管理條例所稱之電子遊戲機。從而，有賭博之設計及
    裝置之遊戲機，只要係利用電、電子、電腦、機械或其他類似方式操縱，以產生
    或顯示聲光影像、圖案、動作之遊戲機具，或利用上述方式操縱鋼珠或鋼片發射
    之遊樂機具，且無未具影像、圖案，僅供兒童騎乘者之情形，即屬電子遊戲場業
    管理條例所稱之電子遊戲機，與其是否有賭博之設計及裝置無關。如認賭博性電
    子遊戲機非屬電子遊戲場業管理條例所稱之電子遊戲機，則必產生未依電子遊戲
    場業管理條例規定辦理營利事業登記之業者設置經中央主管機關評鑑分類及公告
    之電子遊戲機時，應依電子遊戲場業管理條例第二十二條論罪科刑，反而設置賭
    博性電子遊戲機供人賭博時，不得依電子遊戲場業管理條例論罪科刑。尤其在刑
    法第二百六十六條第一項之普通賭博罪時，更將產生未依電子遊戲場業管理條例
    規定辦理營利事業登記證之業者設置經中央主管機關評鑑分類及公告之電子遊戲
    機時，應依電子遊戲場業管理條例第二十二條論罪科刑（刑責較重），反而設置
    未經中央主管機關評鑑分類及公告之賭博性電子遊戲機供人賭博時，僅依刑法第
    二百六十六條第一項之普通賭博罪論罪科刑（刑責較輕）之不公平現象。
三、按刑法上所謂之常業犯，係指反覆以同類之行為為目的之社會活動之職業性犯罪
    而言，亦即恃犯罪以維生。判刑確定被告陳素蘭在其所經營之「東大撞球場」內
    擺設六台賭博性電動機具與不特定人賭博財物，並僱用被告甲○○、林雲霜等二
    人在該撞球場內分擔經營之工作，其經營已具規模，被告甲○○、林雲霜則以薪
    資收入供為生活之需，三人顯均恃該賭博收入為主要生活之資之一部，故核被告
    甲○○所為，係犯刑法第二百六十七條之常業賭博罪。被告陳素蘭未依電子遊戲
    場業管理條例規定，辦理營利事業登記，即經營電子遊戲場業之行為，另違反電
    子遊戲場業管理條例第十五條之規定，應依同條例第二十二條規定處斷。判刑確
    定被告胡問宇、陳智權二人所為，則係犯刑法第二百六十六條第一項前段之賭博
    罪。被告甲○○與陳素蘭、林雲霜就常業賭博之犯行部分，有犯意聯絡及行為分
    擔，均為共同正犯。被告陳素蘭係以設置賭博性電動機具為達其與不特定人賭博
    財物目的之方法，其所犯上開二罪，有方法結果之牽連關係，應依刑法第五十五
    條之規定，從一重依刑法第二百六十七條之常業賭博罪論處，檢察官公訴意旨認
    被告陳素蘭所犯上開二罪，係以一行為而觸犯數罪名之想像競合犯，尚有未洽。
    原審法院審酌被告甲○○犯罪之動機、目的、手段，僅為受僱人，犯罪所得不多
    ，且坦承犯行之犯後態度等一切情狀，適用刑法第二十八條，第二百六十七條，
    第四十一條第一項，第七十四條第一款，罰金罰鍰提高標準條例第一條前段，第
    二條之規定，判決被告甲○○共同以賭博為常業罪，量處有期徒刑參月，並諭知
    如易科罰金以參佰元折算壹日之折算標準。再查被告甲○○前未曾受有期徒刑以
    上刑之宣告，有臺灣高等法院被告全國前案紀錄表、臺灣臺中地方法院檢察署刑
    案資料查註紀錄表各二紙在卷可按，經此次起訴審判後，當能知所警惕，自無再
    犯之虞，故認被告甲○○所宣告之刑以暫不執行為適當，併宣告諭知緩刑三年，
    以啟自新。扣案之賭博性電動機具賽車台（兩人座）三台（含連線ＩＣ板一片）
    、麻將台三台（含ＩＣ板三片）為當場賭博之器具，扣案之賭資一萬五千一百五
    十元，其中八千元係判刑確定被告林雲霜正欲兌換予被告陳智權之賭資、其中三
    千一百五十元係在上揭賭博性電動機具內查獲之賭資、另現金四千元則係置於櫃
    檯供為與賭客兌換現金用之籌碼，業據被告等供明在卷，分係在賭檯或兌換籌碼
    處之財物，均應依刑法第二百六十六條第二項之規定，宣告沒收。復以第一審法
    院檢察署檢察官公訴意旨以被告甲○○就已判刑確定被告陳素蘭所犯電子遊戲場
    業管理條例第十五條、第二十二條之未依規定辦理營利事業登記而經營電子遊戲
    場業罪部分之犯行，亦有犯意聯絡及行為之分擔，就此部分之犯行亦應論以共同
    正犯。然查電子遊戲場業管理條例之立法目的，係為管理電子遊戲場業，並維護
    社會安寧、善良風俗、公共安全及國民身心健康，該條例第一條定有明文，由該
    條例之立法目的觀之，該條例規範、處罰之對象，係以經營電子遊戲場業之業者
    為限，被告甲○○僅屬受僱人之地位，並非實際經營電子遊戲場業之業者，而本
    案並無積極證據足資證明被告甲○○就判刑確定被告陳素蘭擺設前開賭博性電動
    機具之經營行為，有犯意之聯絡及行為分擔，尚難認被告甲○○就此被訴部分亦
    屬共同正犯，就此部分依法原應為被告甲○○無罪之諭知，惟因公訴人就此部分
    與前開經論罪科刑之常業賭博罪部分，係以具想像競合之裁判上一罪關係提起公
    訴，基於審判不可分之原則，故不另為無罪之諭知。經核原審判決認事用法，均
    無不合，量刑亦屬妥適。
四、被告甲○○上訴意旨以：乃近因經濟不景氣，家中經濟變化，故而經父親同意，
    前往台中找工作，以貼補家用，也因此就在台中縣龍井鄉○○村○○路四六號「
    東大撞球場」打工，以貼補家用。被告亦僅負責撞球場部分，至於顧主究如何擺
    設賭博性電玩，並僅於擺設二天即為警查獲，與被告無涉，被告本無受僱賭博性
    電動機具部分。並亦未實際參與。且顧主何以擺設，被告僅受僱東大撞球場，亦
    無從阻止，更亦未參與。原審未詳查，竟遽論以常業賭博之共同正犯，實有冤抑
    等語，惟據被告於警訊初供承認：「我偶有幫忙負責客人開洗分工作」等語（見
    偵查卷第六十六頁）。是上訴意旨所述，經核係屬嗣後推諉之詞，其上訴非有理
    由，應予駁回。
五、據上論結，應依刑事訴訟法第三百六十八條，判決如主文。
本案經檢察官乙○○到庭執行職務。
中      華      民      國      九十       年     八      月   二十四   日
                                臺灣高等法院臺中分院刑事第三庭
                                      審判長法  官  方  艤  駐
                                            法  官  廖  柏  基
                                            法  官  胡  忠  文
右正本證明與原本無異。
不得上訴。
                                            書記官  陳  曉  青
中      華      民      國      九十       年     八      月   二十七   日
附錄論罪科刑法條：
刑法第二百六十七條
以賭博為常業者，處二年以下有期徒刑，得併科一千元以下罰金。
刑法第二百六十六條第二項
當場賭博之器具與在賭檯或兌換籌碼處之財物，不問屬於犯人與否，沒收之。
                                                                        Ｒ


司法院資訊處製作；財團法人民間司法改革基金會備份。
